【裁判字號】    94,訴,736
【裁判日期】    950126
【裁判案由】    洗錢防制法
【裁判全文】
臺灣士林地方法院刑事判決               94年度訴字第736號
公  訴  人  臺灣士林地方法院檢察署檢察官
被      告  乙○
上列被告因洗錢防制法案件（94年度士簡字第999 號），經檢察
官聲請簡易判決處刑（94年度偵字第1853號），本院士林簡易庭
認不宜以簡易判決處刑，簽由本院改依通常程序審理，本院經訊
問被告後，被告為認罪之答辯，本院合議庭裁定認本件宜由受命
法官以簡式審判程序審理，並判決如下：
    主  文
乙○幫助意圖為自己不法之所有，以詐術使人將本人之物交付，
處拘役肆拾日，如易科罰金以佰元折算壹日。
    事  實
一乙○於民國93年3 月19日，見報上刊登收購帳戶之廣告，雖知
  提供金融帳戶予不熟識之人使用，將可能幫助他人從事財產犯
  罪，卻因缺錢花用，竟基於幫助他人詐欺取財之不確定犯罪故
  意，依報上刊登之電話與姓名年籍不詳之成年男子聯絡後，於
  該日下午3 時至址設臺北市○○區○○路152 號陽信商業銀行
  北投分行，以新台幣（下同）1,000 元之存款，開立帳號0000
  0000000 號活期儲蓄存款帳戶，並申請提款卡，待取得提款卡
  後，旋提領900 元，並於同日下午6 時許，在臺北縣淡水鎮某
  麥當勞速食店前，將前述帳戶存摺、提款卡、提款密碼、印鑑
  章，以1,500 元之代價售予該男子。詎該男子於蒐購乙○帳戶
  後，即與姓名、年籍不詳自稱「阿證」、「高先生」之成年男
  子，共同基於意圖為自己不法所有之犯意聯絡，於同年3 月20
  日，利用電腦設備連結上網，在奇蹟電腦遊戲網站，佯以販售
  虛擬寶物之「寶石」設備，致使斯時正連結該網站之甲○○誤
  以為可購得虛擬之寶物，而依該網站之訊息撥打0000000000號
  電話與「阿證」聯絡，並持其提款卡至汐止農會設於臺北縣汐
  止市○○路之提款機，依「阿證」之指示操作提款機，甲○○
  因不諳提款機之操作而受騙，依指示將提款卡插入該提款機後
  ，輸入轉帳號碼及密碼，將其帳戶內之款項共計22,429元轉帳
  至中國國際商業銀行桃園分行不知名帳戶內（此部分應由檢察
  官另行追查偵辦），因「阿證」訛稱款項無法匯入，要甲○○
  致電0000000000、（02）00000000與「高先生」聯絡，甲○○
  再依其指示致電「高先生」，並依「高先生」之指示，將其提
  款卡插入中國信託股份有限公司設於上址附近之提款機內，將
  其帳戶內之26,458元（聲請簡易判決處刑書誤為26,548元）轉
  帳至乙○上開陽信商業銀行北投分行帳戶內，上開匯入乙○帳
  戶內之款項旋即遭人提領一空。後甲○○遲遲未取得虛擬寶物
  ，始知受騙。嗣乙○於93年4 月9 日至陽信商業銀行北投分行
  掛失該帳戶存摺及印鑑章時，因該帳戶已遭通報為警示戶，而
  為該分行職員報警查獲乙○。
二案經甲○○訴由臺北市政府警察局北投分局報請臺灣士林地方
  法院檢察署檢察官偵查聲請簡易判決處刑，本院士林簡易庭認
  不宜以簡易判決處刑，簽由本院改依通常程序審理。
    理  由
一右揭犯罪事實，業據被告乙○於警詢、偵查及本院調查、審理
  時自白不諱，核與證人甲○○於警詢所述相符，並有臺北縣汐
  止農會及中國信託轉帳明細表、陽信商業銀行金融卡申請暨約
  定書、存款戶辦理掛失申請書暨約定書、被告前述帳戶對帳單
  明細表、陽信商業銀行北投分行93年9 月23日陽信北投字第93
  0125號函檢送之被告前開帳戶開戶基本資料及資金交易明細表
  在卷可徵。次按金融存款帳戶，事關存戶個人財產權益之保障
  ，與存戶之印鑑章、提款卡結合，其專屬性、私密性更形提高
  ，除非本人或與本人具密切之關係者，難認有何理由可自由流
  通使用該存摺、印章、提款卡，一般人亦均有應妥為保管存摺
  、印鑑章、提款卡，以防止被他人冒用之認識，縱有特殊情況
  偶有將存摺、印鑑章、提款卡交付他人之需，亦必深入瞭解其
  用途後再行提供以使用，恆係吾人日常生活經驗與事理；且金
  融帳戶為個人理財之工具，申請開設金融帳戶並無任何特殊之
  限制，一般民眾皆可以存入最低開戶金額之方式申請開戶，一
  個人可以在不同之金融機構申請多數之存款帳戶使用，並無何
  困難，此乃眾所週知之事實，則依一般人之社會生活經驗，苟
  見非親非故之人不以自己名義申請開戶，反而以出價蒐購或租
  用之方式向他人蒐集金融機構帳戶供己使用，衡情當知悉蒐集
  金融帳戶者，係將所蒐集之帳戶用於從事財產犯罪。況觀諸現
  今社會上，詐騙者蒐購人頭帳戶，持以作為信貸、手機簡訊詐
  欺之事，常有所聞，出賣或出借帳戶予非親非故之人，受讓人
  係為從事財產犯罪，已屬人盡皆知之事，本件被告明知存摺、
  提款卡、印章、密碼等有關個人財產、身分之物品，將淪落於
  不明人士手中，極易被利用為與財產有關之犯罪工具，竟願以
  不相當之1,500 元對價，將其存摺等物交付予與其於身分上不
  具密切關係之人，顯然對於該帳戶將作為不法使用，有所認知
  ，是雖卷內事證並無積極證據證明被告知悉實施詐欺者將如何
  犯罪，而無法於本件認定被告有實施詐欺犯行之共同犯意聯絡
  ，但被告既對金融帳戶交付他人使用，可能遭持以從事財產犯
  罪有所認知，其有幫助他人犯詐欺罪之不確定犯罪故意甚明。
  本件事證明確，被告之自白，堪認為實，其犯行洵堪認定，應
  依法論科。
二按刑法上之幫助犯，係對於犯罪與正犯有共同之認識，而以幫
  助之意思，對於正犯資以助力，而未參與實施犯罪之行為者而
  言（最高法院75年度台上字第1509號、88年度台上字第1270號
  判決亦同此意旨）。是以，如未參與實施犯罪構成要件之行為
  ，且係出於幫助之意思提供助力，即屬幫助犯，而非共同正犯
  。本件被告基於幫助之犯意，提供陽信商業銀行北投分行存摺
  、提款卡、印章及密碼予前開男子。該男子及「阿證」、「高
  先生」並利用被告之幫助，意圖為自己不法之所有，施用詐術
  使甲○○陷於錯誤，因而將其帳戶內之款項匯至被告所提供之
  上揭銀行帳戶內，是被告所為係參與詐欺罪構成要件以外之行
  為，且在無證據證明被告係以正犯而非以幫助犯之犯意參與犯
  罪之情形下，應認其所為係幫助犯而非正犯行為。核被告所為
  ，係幫助犯刑法第339 條第1 項詐欺取財罪。公訴人雖認被告
  所為係洗錢防制法第9 條第2 項洗錢罪之幫助犯（聲請簡易判
  決處刑書認成立洗錢防制法第9 條第1 項洗錢罪之幫助犯，實
  行公訴檢察官於本院調查時更正起訴法條為洗錢防制法第9 條
  第2 項洗錢罪之幫助犯），惟按洗錢防制法之制定，旨在防止
  特定重大犯罪不法所得之資金或財產，藉由洗錢行為，諸如經
  由各種金融機關或其他交易管道，轉換成為合法來源之資金或
  財產，切斷資金與當初犯罪行為之關連性，隱匿犯罪行為或該
  資金不法來源或本質，使偵查機關無法藉由資金之流向追查犯
  罪行為人，其所保護之法益為國家對特定重大犯罪之追訴及處
  罰。又洗錢行為係指行為人為掩飾或隱匿自己重大犯罪所得財
  物或財產上之利益（洗錢防制法第2 條第1 款），或行為人掩
  飾、收受、搬運、寄藏、故買或牙保他人因重大犯罪所得財物
  或財產上之利益（同法第2 條第2 款）。除利用不知情之合法
  管道（如金融機關）為之外，其他使所得財物或利益之來源合
  法化，或改變該財物或利益之本質，以避免追訴處罰之掩飾、
  藏匿犯特定重大犯罪所得財產或利益之行為均屬之。若非先有
  犯罪所得或利益，再加以掩飾或隱匿，而係取得犯罪所得或利
  益之犯罪手段，或未合法化犯罪所得或利益之來源，而能一目
  了然來源之不法性，即非洗錢防制法所規範之對象。經查本件
  係以該不詳姓名之成年男子、「阿證」及「高先生」，共同利
  用被告所提供之帳戶，將詐欺所得之款項直接匯入該帳戶，上
  開「阿證」等人要求甲○○將金錢匯入被告提供之帳戶之行為
  ，本即係該詐欺集團為實施其詐欺行為之犯罪手段，並非於取
  得財物後，另為掩飾、隱匿其詐欺所得之行為，亦非被告於「
  阿證」等人實施詐欺犯罪取得財物後，另由被告為之掩飾、隱
  匿行為，此自甲○○於與「阿證」等人聯絡後，直接依指示至
  ＡＴＭ（即自動櫃員機）以轉帳方式將金錢匯入被告所提供之
  上述帳戶內等情可得而知。且偵查機關得藉由甲○○將款項匯
  入被告帳戶等情，一目瞭然資金來源之不法性，並得以追查資
  金之流向，資金與當初犯罪行為之關連性並未被切斷，與「掩
  飾」、「隱匿」之性質亦有不符，核與洗錢防制法第2 條規定
  之洗錢行為構成要件有間。況刑法上之常業犯，係以同一犯罪
  行為之意思反覆為之而成立，是行為人須有反覆從事某種行為
  之主觀意思，並以該項行為之所得供作日常生活給養所須之客
  觀事實表現；惟依卷附之資料及證據，僅能證明「阿證」等人
  向甲○○訛稱可出售寶物，使甲○○陷於錯誤而匯款至被告所
  提供之帳戶，除此之外無證據證明另有詐欺犯行，亦無其他證
  據足以證明「阿證」等人有恃該行為營生之客觀事實，自難論
  以常業犯，是本件未緝獲之正犯依現存證據，應僅能成立普通
  詐欺罪而非常業詐欺罪。故本件未予緝獲之正犯所為既非屬洗
  錢防制法第3 條所稱之重大犯罪（就本案而言，即係刑法第34
  0 條之常業詐欺罪），被告自亦不構成幫助洗錢之犯行。公訴
  人認被告構成幫助洗錢罪等，尚有未洽，惟其基本事實既屬同
  一，本院乃依刑事訴訟法第95條第1 款告知被告其犯行所可能
  適用之法條，使其得行使訴訟上防禦權，是自應依刑事訴訟法
  第300 條規定變更起訴法條。被告幫助他人犯上開詐欺之罪，
  爰依刑法第30條第2 項之規定，按正犯之刑減輕之。爰審酌被
  告提供儲金簿予該不詳姓名男子使用，所為已影響社會正常交
  易安全，增加被害人尋求救濟之困難，並使犯罪之追查趨於複
  雜，危害社會情節甚鉅及其犯罪之動機、目的、手段、生活狀
  況、智識程度暨犯罪後坦認犯行，為恐其帳戶再遭非法使用，
  於93年4 月9 日即主動掛失該帳戶存摺、印鑑章之態度等一切
  情狀，量處如主文所示之刑，並諭知易科罰金之折算標準。
三據上論斷，應依刑事訴訟法第452 條、第299 第1 項前段、第
  273 條之1 第1 項、第300 條，刑法第339 條第1 項、第30條
  第2 項、第41條第1 項前段，罰金罰鍰提高標準條例第1 條前
  段、第2 條，判決如主文。
本案經檢察官林聰良到庭執行職務。
中    華    民    國    95    年    1     月    26    日
                  刑事第五庭法  官  江  翠  萍
以上正本證明與原本無異。
如不服本判決，應於判決送達後10日內，向本院提出上訴狀。
                            書記官  范  淑  芬
中    華    民    國    95    年    1     月    26    日
附錄：本案論罪科刑法條全文
刑法第339 條第1 項
意圖為自己或第3 人不法之所有，以詐術使人將本人或第3 人之
物交付者，處五年以下有期徒刑、拘役或科或併科1000元以下罰
金。


司法院資訊處製作；財團法人民間司法改革基金會備份。
